【裁判字號】    99,訴,717
【裁判日期】    991028
【裁判案由】    偽造文書等
【裁判全文】
臺灣高雄地方法院刑事判決               99年度訴字第717號
公  訴  人  臺灣高雄地方法院檢察署檢察官
被      告  丙○○
上列被告因偽造文書等案件，經檢察官提起公訴（98年度偵字第
32669 號），本院判決如下：
    主  文
丙○○犯侵占遺失物罪，處罰金新臺幣捌仟元，如易服勞役，以
新臺幣壹仟元折算壹日。又幫助犯行使偽造私文書罪，累犯，處
有期徒刑陸月，如易科罰金，以新臺幣壹仟元折算壹日。
    事  實
一、丙○○前因竊盜案件，經臺灣高等法院高雄分院94年度上易
    字第33號判處有期徒刑1 年6 月確定，於民國96年7 月20日
    縮刑期滿執行完畢。猶不知警惕：(一)意圖為自己不法之所有
    ，基於侵占遺失物之犯意，於96年12月29日某時許，在高雄
    縣大社鄉觀音山某處，拾獲乙○○遺失之國民身分證、全民
    健康保險卡、汽車駕照各1 張，侵占為己所有。(二)可預見將
    乙○○之國民身分證、全民健康保險卡、汽車駕照交付他人
    ，將幫助他人遂行及掩飾犯罪行為，竟仍不違背其本意，基
    於幫助以詐術使人交付財物、以詐術得財產上不法利益及行
    使偽造私文書之不確定故意，於97年3 月間，在甲○○（通
    緝中）位在高雄市○○區○○街42號9 樓租屋處，將上開拾
    獲之乙○○國民身分證、全民健康保險卡交付與甲○○，嗣
    甲○○分別於：(1)97年11月25日某時許，前往址設高雄市三
    民區○○○路108 號之冠群小客車租賃公司（下稱「冠群公
    司」），持乙○○之國民身分證、汽車駕照，冒用「乙○○
    」名義，接續在汽車租賃契約書上偽造「乙○○」之署名、
    指押各2 枚，偽造該汽車租賃契約書後，持以向不知情之店
    員郭美惠行使，佯稱代乙○○租用車輛，約定每日租金新臺
    幣（下同）1000元及預定於98年12月6 日15時35分返還，使
    郭美惠陷於錯誤而將車號XX-4327 號自小客車交付甲○○使
    用，足生損害於乙○○、郭美惠、冠群公司及行政機關管理
    汽車駕駛人之正確性。嗣甲○○未依約返還汽車，而由冠群
    公司人員查詢車用GPS 衛星定位系統發現上開汽車所在位置
    ，始於97年12月9 、10日間某時許，派員前往高雄市○○區
    ○○街一帶將車尋獲取回。(2)97年12月30日某時許，前往址
    設高雄市○○○路230 號之中華電信股份有限公司（下稱「
    中華電信公司」）高雄營運處林森服務中心，持乙○○之國
    民身分證、全民健康保險卡，冒用「乙○○」名義，接續在
    行動電話業務申請書、中華電信公司行動電話業務服務契約
    上偽造「乙○○」之署名各1 枚，偽造該等私文書後，持以
    向不知情之服務員陳金青行使，佯稱己為乙○○欲申辦行動
    電話使用，使陳金青陷於錯誤，受理開通門號0000000000號
    行動電話與甲○○使用，甲○○使用該門號期間，致中華電
    信公司陷於錯誤，誤認乙○○係該門號之合法使用人而提供
    電信通訊服務，甲○○詐得416 元之不法利益，足生損害於
    乙○○、陳金青及中華電信公司對於行動電話門號申請資料
    管理之正確性。嗣乙○○接獲警察局舉發上開汽車違反道路
    交通管理事件通知單、中華電信公司欠費催繳函，得悉遭人
    冒名租用汽車及申辦行動電話門號，報警處理，經警循線查
    獲上情。
二、案經乙○○及中華電信公司訴由國家通訊傳播委員會電信警
    察第三中隊移送臺灣高雄地方法院檢察署檢察官偵查起訴。
    理  由
一、證據能力部分
    按被告以外之人於審判外之言詞或書面陳述，除法律有規定
    者外，不得作為證據；又被告以外之人於審判外之陳述，雖
    不符刑事訴訟法第159 條之1 至第159 條之4 之規定，而經
    當事人於審判程序同意作為證據，法院審酌該言詞陳述或書
    面陳述作成時之情況，認為適當者，亦得為證據；當事人、
    代理人或辯護人於法院調查證據時，知有該法第159 條第1
    項不得為證據之情形，而未於言詞辯論終結前聲明異議者，
    視為有前項之同意，刑事訴訟法第159 條第1 項、第159 條
    之5 分別定有明文。經查，本判決所引用之各項證據資料，
    其屬於被告以外之人於審判外之陳述者，均據檢察官、被告
    丙○○於本院審理中同意作為證據（本院審訴卷第65頁），
    本院審酌上開證據作成時之情況，亦無不當取供等情形，認
    為以之作為本案之證據亦屬適當，核諸上開說明，應有證據
    能力。
二、認定事實所憑證據及理由
    訊據被告丙○○固坦承其在觀音山拾獲乙○○之國民身分證
    、全民健康保險卡各1 張並交付與甲○○，惟矢口否認有何
    幫助行使偽造私文書、詐欺取財、得利犯行，辯稱：伊於97
    年9 月2 日即入監執行，伊交付上開乙○○之證件與甲○○
    時，他並未告訴伊要作何使用，且甲○○使用上開乙○○之
    證件時，伊業已入監執行云云。經查：
  (一)告訴人乙○○之國民身分證、全民健康保險卡、汽車駕照於
    96年12月29日在高雄縣大社鄉○○○路邊停車場失竊，旋經
    被告丙○○於同日在高雄縣大社鄉觀音山某處拾獲；被告丙○○於97年3 月間，在甲○○位在高雄市○○區○○街42號
    9 樓租屋處，交付上開乙○○之證件與甲○○，嗣甲○○持
    上開乙○○之證件假冒乙○○名義，於97年11月25日向冠群
    公司租用車號XX-4327 號自小客車，並於97年12月30日向中
    華電信公司申辦門號0000000000號行動電話等情，業據同案
    被告甲○○於警詢及偵訊時供承在卷（警卷第34-37 頁、偵
    卷第21-22 頁），核與證人即告訴人乙○○、證人即冠群公
    司負責人莊俊清、證人即冠群公司員工郭美惠、證人即中華
    電信公司員工陳金青於警詢時證述明確（警卷第1-6 、
    11-12 、15-18 、22-26 頁），並有電信警察隊第三中隊扣
    押筆錄、扣押物品目錄表、扣押物品、扣押物品照片（警卷
    第45-48 頁）、中華電信股份有限公司高雄營運處98年6 月
    3 日函暨附件（警卷第50-52 、62-64 、82 -84頁）、冠群
    小客車租賃有限公司97年11月25日小客車租賃契約（警卷第
    65 頁 ）、98年2 月3 日逕行舉發交通違規案件汽車所有人
    提供駕駛人申報書（警卷第66頁）在卷可稽，且為被告丙○○不爭執，此部分事實自堪認定。
  (二)同案被告甲○○於偵訊時供稱：伊於97年3 月間向被告丙○○說想租車但沒有駕照，數日後被告丙○○就到伊位在高雄
    市○○街租屋處，將乙○○所有之國民身分證、全民健康保
    險卡、汽車駕照交付與伊等語（偵卷第21-22 頁），而被告
    丙○○就其確有交付上開乙○○之證件與甲○○並不爭執，
    且被告丙○○於本院審理時坦認其明知將他人之證件交付非
    本人之人，該等證件將可能供作不法使用等語（本院訴字卷
    第81頁），參以個人之國民身分證、全民健康保險卡、汽車
    駕照攸關個人隱私權益，專屬性甚高，衡諸常理，絕無任意
    將自己之個人身分證件交付他人使用之理，此參諸被告丙○○於本院審理時供承其不會任意將自己之國民身分證、駕照
    等證件交付他人使用等語（本院訴字卷第81頁）益明，堪認
    被告丙○○就其交付上開乙○○之證件與甲○○後必將供作
    不法使用之情，顯難諉為不知，被告丙○○既可預見將上開
    乙○○之證件提供甲○○使用可能被利用為犯罪工具，自難
    諉為不知或無從預見，是被告丙○○自有幫助犯行使偽造私
    文書罪之不確定故意至明，被告丙○○前揭所辯，顯屬事後
    卸責之詞，殊無可採。
  (三)綜上，本件事證明確，被告丙○○之前揭犯行均堪認定，應
    依法論科。
三、論罪科刑
  (一)按刑法上之幫助犯，係對於犯罪與正犯有共同之認識，而以
    幫助之意思，對於正犯資以助力，而未參與實施犯罪之行為
    者而言（最高法院75年度臺上字第1509號、84年度臺上字第
    5998號、88年度臺上字第1270號判決參照）；如未參與實施
    犯罪構成要件之行為，且係出於幫助之意思提供助力，即屬
    幫助犯，而非共同正犯。刑法第216 條之行使同法第210 條
    之偽造私文書罪之成立，以行為人明知並行使偽造之私文書
    為要件。本件偽造並行使前揭偽造私文書以詐欺取財、得利
    之實施者為甲○○，而被告丙○○並無任何參與偽造、行使
    或詐欺之行為，亦無任何證據可以證明其與甲○○有何犯意
    聯絡或行為分擔，是本件僅能證明被告丙○○提供其拾獲之
    上開乙○○證件與甲○○使用，其單純提供上開乙○○證件
    之行為，足以使甲○○易於遂行前揭犯行，不易遭檢警追查
    ，而得以隱匿犯罪，揆諸前揭說明，被告丙○○雖未參與行
    使偽造私文書、詐欺取財、得利之行為，然顯係以幫助之未
    必故意，參與行使偽造私文書、詐欺取財、得利構成要件以
    外之行為，為幫助犯。核被告丙○○就犯罪事實欄一(一)所為
    ，係犯刑法第337 條侵占遺失物罪；就犯罪事實欄一(二)所為
    ，係犯刑法第30條第1 項、第216 條、第210 條、第339 條
    第1 項、第2 項之幫助行使偽造私文書、幫助詐欺取財、得
    利罪，應依刑法第30條第2 項規定，按正犯之刑減輕之。公
    訴意旨認被告丙○○就犯罪事實欄一(一)係犯收受贓物罪，容
    有未合，惟此部分起訴之基本事實相同，本院自應變更起訴
    法條，併為審究。又被告丙○○係以一幫助行使偽造私文書
    之犯意，同時交付上開乙○○之證件與甲○○，致甲○○得
    以乙○○名義，分別向冠群公司租用自小客車、及向中華電
    信公司申辦開通門號使用，雖甲○○有多次行使偽造私文書
    、詐欺取財、詐欺得利之行為，惟前揭乙○○名義之汽車租
    賃契約書、行動電話業務申請書、中華電信公司行動電話業
    務服務契約，均係甲○○基於被告丙○○之一幫助行為下，
    多次假冒乙○○名義所為，而非被告丙○○有多次提供上開
    乙○○證件之行為，被告丙○○既僅有一次交付上開乙○○
    證件之行為，應僅能論以一個幫助行為之一罪，尚無從予以
    分論併罰，公訴意旨於此亦有未合，併予敘明。被告丙○○
    以一幫助行為，同時幫助甲○○犯行使偽造私文書、詐欺取
    財、詐欺得利罪，為想像競合犯，應依刑法第55條之規定，
    從一重之幫助行使偽造私文書罪論處。
  (二)又被告丙○○有如事實欄所載之前科，有臺灣高等法院被告
    前案紀錄表在卷可查，是其前受徒刑執行完畢後，5 年以內
    故意再犯本件法定刑為有期徒刑以上之幫助行使偽造私文書
    罪，為累犯，應依刑法第47條第1 項規定於該罪刑項下加重
    其刑，並依刑法第71條第1 項規定，先加後減之。爰審酌被
    告丙○○於拾獲他人遺失之物品後，竟未物歸原主或送至警
    局招領，反心生歹念起意侵占，法紀觀念薄弱，並交付與甲○○以換取毒品施用，使甲○○得冒用乙○○名義詐取自用
    小客車及詐得行動電話通訊費用，惡性非輕，暨其犯罪動機
    、目的、智識程度、生活狀況等一切情狀，分別量處如主文
    所示之刑，並就有期徒刑部分諭知易科罰金之折算標準，就
    罰金部分諭知易服勞役之折算標準。
據上論斷，應依刑事訴訟法第299 條第1 項前段、第300 條，刑
法第30條、第47條第1 項、第55條、第216 條、第210 條、第
337 條、第339 條第1 項、第2 項、第41條第1 項前段、第42條
第3 項前段，刑法施行法第1 條之1 ，判決如主文。
本案經檢察官陳登燦到庭執行職務。
中    華    民    國    99    年    10    月    28    日
            刑事第十六庭  審判長法  官  曾逸誠
                                法  官  林柏壽
                                法  官  姚水文
以上正本證明與原本無異。
如不服本判決應於收受送達後10日內向本院提出上訴書狀，並應
敘述具體理由；如未敘述上訴理由者，應於上訴期間屆滿後20日
內向本院補提理由書（均須按他造當事人之人數附繕本）「切勿
逕送上級法院」。
中    華    民    國    99    年    10    月    28    日
                                書記官  蔡靜雯
附錄本判決論罪之法條：
刑法第216條
行使第 210 條至第 215 條之文書者，依偽造、變造文書或登載
不實事項或使登載不實事項之規定處斷。
刑法第210條
偽造、變造私文書，足以生損害於公眾或他人者，處 5 年以下
有期徒刑。
刑法第337條
意圖為自己或第三人不法之所有，而侵占遺失物、漂流物或其他
離本人所持有之物者，處500 元以下罰金。
刑法第339條
意圖為自己或第三人不法之所有，以詐術使人將本人或第三人之
物交付者，處5 年以下有期徒刑、拘役或科或併科1000元以下罰
金。
以前項方法得財產上不法之利益或使第三人得之者，亦同。
前二項之未遂犯罰之。

司法院資訊處製作；財團法人民間司法改革基金會備份。
